【裁判字號】    99,家事聲,6
【裁判日期】    991224
【裁判案由】    確定訴訟費用額
【裁判全文】
臺灣桃園地方法院民事裁定             99年度家事聲字第6號
異  議  人  財團法人法律扶助基金會
法定代理人  吳景芳
代  理  人  胡毓茂
相  對  人  陳源芳
上列當事人間聲請確定訴訟費用額事件，異議人對於民國99年10
月21日本院司法事務官所為99年度司家聲字第29號民事裁定提出
異議，本院裁定如下：
    主      文
異議駁回。
    理      由
一、按當事人對於司法事務官處理事件所為之終局處分，得於處
    分送達後10日之不變期間內，以書狀向司法事務官提出異議
    。司法事務官認前項異議有理由時，應另為適當之處分；認
    異議為無理由者，應送請法院裁定之。法院認第1 項之異議
    為有理由時，應為適當之裁定；認異議為無理由者，應以裁
    定駁回之，民事訴訟法第240 條之4 第1 項至第3 項分別訂
    有明文。本件異議人就本院司法事務官於民國99年10月21日
    以99年度司家聲字第29號所為駁回異議人聲請確定訴訟費用
    額裁定，聲明不服而提出異議，司法事務官認其異議無理由
    而送請本院裁定，核與上開條文規定及意旨相符，先予敘明
    。
二、異議意旨略以：一、參酌法律扶助法第35條第1 項、第2 項
    之規定，就聲請人辦理扶助事件所支付之酬金，條文已明定
    「視為」訴訟費用之一部，並得向負擔訴訟費用之他造請求
    歸還，相較於訴訟法有關訴訟費用之一般規範，法律扶助法
    關於訴訟費用之規定乃係適用於聲請人請求歸還酬金及必要
    費用時之特別規範，應以法律扶助法之規定優先適用，故聲
    請人辦理扶助事件所支出之酬金，依法律扶助法之特別規定
    視為訴訟費用，本質上即與訴訟法所規定之訴訟費用不同，
    但仍為法定之訴訟費用。二、按法律條文規定除有不明確者
    能加以文義解釋或其他解釋方法外，如已規範明確，則並無
    額外解釋之空間。而法律扶助法第35條第1 項至第3 項之規
    定，既已明定聲請人所支出之酬金為訴訟費用，且得請求負
    擔訴訟費用之他造歸還，則法條內容並無任何不明確之處，
    鈞院司法事務官逕對法律扶助法第35條所為之合憲性解釋，
    顯有違法律解釋之本旨，亦與條文規範意旨相悖；且如鈞院
    認定上開規定確有違反平等原則而違憲之虞，則應依職權先
    聲請釋憲方為適法。綜上所述，爰請求裁定如聲明事項等語
    。
三、按法律扶助法之立法目的係為保障人民權益，對於無資力，
    或因其他原因，無法受到法律適當保護者，提供必要之法律
    扶助，此觀法律扶助法第1 條之立法理由自明。而揭櫫法律
    扶助法第1 條之立法理由「基於社會民主化之需求和福利國
    家思潮之演進，現代國家應促使憲法所賦予國民生活所必要
    之種種基本權利，得以充分實現，以保障人權；惟法律內容
    繁雜，訴訟程序又具高度技術性，人民如因無資力或其他原
    因，未能獲得法律專業者之協助，其權利勢難受到法律適當
    之保護，無法落實憲法平等保障人民訴訟權及其他基本權益
    之精神；法律扶助之提供，即係使前揭無法受到法律適當保
    護之人民，得立於公平之基礎下，順利實施訴訟權能，維護
    其權益，以達憲法平等保障人權之目的」，足見法律扶助法
    是在民事訴訟法之建置規範下，為保障當事人使用訴訟程序
    之武器平等原則，就主觀或客觀上對使用訴訟程序能力欠缺
    之當事人給予必要之扶助，就其性質而論，既非對於訴訟程
    序之運作有特別規範，而係僅就當事人如需法律扶助的情形
    下，給予法律扶助，以保障其憲法上的訴訟權能，當並非民
    事訴訟法之特別法，自不待言，因此民事訴訟法之適用並不
    受法律扶助法之限制與拘束，換言之，法律扶助法尚不能排
    除民事訴訟法之適用，先予敘明。
四、次按「分會就扶助事件所支出之酬金及必要費用，視為訴訟
    費用之一部。因法律扶助而由分會支出之酬金及必要費用，
    得向負擔訴訟費用之他造請求。分會得對於負擔訴訟費用之
    他造，請求歸還其支出之酬金及必要費用。分會得據受扶助
    人有執行力之執行名義，聲請確定訴訟費用額及強制執行」
    ，法律扶助法第35條第1 、2 、3 項定有明文。而參諸該條
    規定之立法說明：「受扶助人既係透過基金會之協助而進行
    訴訟，則其依法或裁判得向對造請求之訴訟費用者，當無平
    白受領之理，且為簡化基金會求償之程序，爰參酌民事訴訟
    法第114 條之精神，就分會為提供法律扶助所支出之酬金及
    必要費用，明定視為訴訟費用之一部，並於第2 項及第3 項
    規定，得向負擔訴訟費用之他造請求返還。另為避免分會必
    須另行訴訟始能取得執行名義，爰於第4 項明定，分會得據
    受扶助人有執行力之執行名義，直接聲請確定訴訟費用額並
    據以聲請強制執行。基金會依前開規定取得訴訟費用之執行
    名義，既來自受扶助人，自得以其金額，抵充受扶助人應繳
    付之酬金及必要費用」可知，該條規定之目的係在於賦予非
    為訴訟當事人之聲請人得以自己名義就聲請人支出之費用，
    直接聲請確定訴訟費用額取得執行名義後，向應負擔訴訟費
    用之他造請求，以簡化其求償程序，故將聲請人就扶助事件
    所支出之酬金及必要費用明文視為訴訟費用之一部，惟其得
    請求之權利既來自受扶助人，則其範圍亦應限於受扶助人依
    法或裁判得向他造請求之訴訟費用，亦即不逸脫訴訟法上訴
    訟費用之概念，而應限於為伸張或防禦權利所必要之費用（
    如裁判費及其他進行訴訟之必要費用）。而依據該立法理由
    所謂得向對造請求之訴訟費用係指「依法或依裁判」，其中
    所指依裁判自無庸待言，而所稱之「依法」者當非指法律扶
    助法，蓋法律扶助法只是規定基金會分會得向對造請求之律
    師酬金或必要費用視為訴訟費用之一部，即所謂之「直接請
    求權人」，而無須再夠過受扶助事件之當事人為聲請已，至
    於得否向受扶助人之對造請求訴訟費用之返還，返還數額若
    干？仍須依其他法律定之。因此，依據民事訴訟法提起訴訟
    ，關於第一、二審民事事件訴訟代理係採律師許可代理，第
    三審民事事件方採律師強制代理，律師酬金得視為訴訟費用
    之一部，果民事訴訟第一、二審當事人委任律師為訴訟代理
    人所給付酬金，除非當事人另有約定外，不論勝敗向由當事
    人自行負擔而不列為訴訟費用之一部，此乃不採律師強制代
    理之當然結果，若因當事人之一造受基金會扶助結果而有不
    同，將造成國家設置機構一邊扶助人民，另一面再向原無須
    負擔費用之一方請求返還之狀態，顯然有違平等原則。再者
    ，若基金會分會同時扶助兩造，不論訴訟結果如何，基金會
    分會聲請確定訴訟費用額而均得為准許，豈為扶助之立法本
    旨？於此情形下更可見此見解謬誤之處。
    至異議人所指稱若
    認其見解有違憲法上平等原則，本院應依法聲請大法官會議
    解釋等語。然就「法官知法」之觀點而論，法官於個案適用
    上，若認某法律之規範目的與適用結果將造成違反憲法上之
    某基本權，乃給予該法律規範目的性限縮解釋，應屬個案違
    憲審查之法官適用法律之範疇，與釋憲與否尚屬二事，異議
    人所指此部分陳詞，顯有誤會，併此敘明。
五、準此，本件異議人主張法律扶助法第35條第1項、第2項之規
    定已明文就異議人辦理扶助事件所支付之酬金視為訴訟費用
    之一部，並得向負擔訴訟費用之他造請求歸還，且法律扶助
    法關於訴訟費用之規定相較於訴訟法乃係特別規範應優先適
    用云云。經核本院就審酌法律扶助法之立法意旨後，對同法
    第35條所為之合憲性解釋，異議人就扶助事件所支出之律師
    酬金，非得一律逕依上開規定列為訴訟費用而向負擔訴訟費
    用之他造請求歸還，仍應以法律規定有必要者為限，故除法
    院依法選任律師為代理人及第三審之律師酬金外，不包含第
    一、二審律師酬金，及除訴訟費用以外之其他必需費用。從
    而，本院事務官裁定駁回異議人之聲明異議，尚無違誤之處
    ，異議人猶執陳詞復為本件異議，為無理由，應予駁回。
六、據上論結：本件聲明異議為無理由，爰依民事訴訟法第240
    條之4 第3 項後段，裁定如主文。
中    華    民    國    99    年    12    月    24    日
                  家事法庭法  官  陳清怡
以上正本係照原本作成。
如對本裁定抗告須於裁定送達後10日內向本院提出抗告狀（應附
繕本），並應繳納抗告費新台幣1,000 元。
中    華    民    國    99    年    12    月    24   日
                          書記官  劉昆鑫

司法院資訊處製作；財團法人民間司法改革基金會備份。
